【裁判字號】    97,簡上,87
【裁判日期】    980123
【裁判案由】    清償消費款
【裁判全文】
臺灣臺南地方法院民事判決              97年度簡上字第87號
上  訴  人  乙○○
                        號
被上訴人    聯邦商業銀行股份有限公司
法定代理人  甲○○
訴訟代理人  丙○○
上列當事人間請求清償債務事件，上訴人對於中華民國97年3月
28日本院台南簡易庭96年度南簡字第2212號第一審判決提起上
訴，本院於98年1月14日言詞辯論終結，判決如下：
    主  文
上訴駁回。
第二審訴訟費用新台幣貳仟壹佰陸拾元由上訴人負擔。
    事實及理由
一、本件被上訴人主張：
（一）民國95年4月21日債權讓與人「法商佳信銀行臺北分行」
      將其對上訴人乙○○之債權讓與被上訴人聯邦商業銀行股
      份有限公司，債權內容為家樂福卡分期帳款及家樂褔好貸
      紀小額貸款，其中家樂福卡消費帳款迄至96年2月27日欠
      款餘額為新台幣34,540元；好貸紀小額信用貸款部分，上
      訴人貸款200,000元，約定分36期攤還，每期清償6,888元
      ，如有逾期未繳者加收手續費1,000元，迄至受讓該債權
      後95年4月22日止好貸紀小額信貸僅攤還至第24期，再加
      上96年2月26日才又繳納2,650元，迄至96年2月27日被告
      尚滯欠117,222元，再加上家樂福卡消費帳款34,540元共
      計積欠151,762。
（二）嗣上訴人於96年3月2日向被上訴人申請「信用卡陽光理債
      專案」獲准，契約內容以當時滯欠金額151,762元，分成
      48期攤還，每期清償3,500元，如逾期超過2個月者，被上
      訴人得主張剩餘未償款項視為全部到期，並自到期日起以
      週年利率百分之19.71之利息直至清償日止，契約成立後
      上訴人僅於96年4月16日繳入4,000元；96年6月27日繳入
      3,232元；96年7月27日繳入3,616元。後於本件起訴後，
      上訴人才又於96年12月至97年2月止每月各繳款3,000元，
      共9,000元，經被上訴人將該起訴後被告所繳納之9,000元
      直接沖本金後，上訴人尚積欠原告134,334元，被上訴人
      並將利息部分減縮自97年3月1日起算。另被上訴人並無脅
      迫被告簽立「信用卡陽光理債專案」之行為。爰依「信用
      卡陽光理債專案」契約之法律關係，提起本件訴訟等語。
（三）對上訴人抗辯之陳述略以：
    1.上訴人於96年3月2日來行申請信用卡陽光理債案，申請書
      簽名處左右欄「本人已詳閱並同意上述利率及各項費用，
      茲簽名於上以示同意遵守」字樣已簽名，上訴人已詳閱契
      約之內容。
    2.關於兩造在96年3月2日前簽訂「信用卡陽光理債專案」前
      ，上訴人之欠款如下：
      (1)債權讓與人「法商佳信銀行臺北分行」於95年4月21 日
        將其對上訴人之債權讓與被上訴人，債權內容為家樂福
        卡分期帳款及家樂褔好貸紀小額貸款，其中家樂福卡消
        費帳款迄至96年2月27日欠款餘額為34,540元（此筆帳
        款上訴人已於原審97年2月22日言詞辯論期日當場認諾
        ），其細目詳如被上訴人提出之明細表（見本院卷第62
        頁）。
      (2)好貸紀小額信用貸款部分，上訴人借200,000元，約定
        分36期攤還，每期清償6,888元，如有逾期未繳者加收
        手續費1,000元，迄至受讓該債權後95年4月22日止好貸
        紀小額信貸僅攤還至第24期，再加上96年2月26日才又
        繳納2,650元，迄至96年2月27日被告尚滯欠117,222 元
        。雖上訴人抗辯稱其清償之數額不止如此云云。然查，
        上訴人每月應清償6,888元之小額信貸，惟依兩造簽訂
        之「家樂福速得金小額信貸約定書」第六條約定：本信
        用貸款之還款方式為依本契約第一條之約定按期平均清
        償。立約人同意如未按期繳付足額之月付金時（含未繳
        納納既不足額繳納者），須支付本行逾期繳款手續費。
        如貸款金額小於200,000元者，逾期繳款手續費以500元
        計；貸款金額大於或等於200,000元者，逾期繳款手續
        費以1,000元計。上訴人於繳款至第24 期時，即違約未
        繳納，當時未繳納之本金金額為21,664元，此後每月應
        繳納之金額，除了每期應清償之6,888元外，尚有每期
        逾期繳款手續費1,000元，故累積至96年2月27日時滯欠
        已達117,222元。
      (3)綜上，兩造96年3月2日簽訂信用卡陽光理債專案契約時
        ，上訴人積欠之信用卡帳款（34,540元）及小額貸款（
        117,222元）合計為151,762元無訛。
（四）原審之判決並無違誤，並聲明：請求判決駁回上訴人之上
      訴，第二審訴訟費用由上訴人負擔。
三、上訴人則以：
（一）被上訴人於訴訟期間未提出「信用卡陽光理債專案」申請
      書正本」，該專案是否屬實，尚有待確定。
（二）依消費者保護法，企業經營者與消費者訂立定型化契約前
      ，應有三十日以內之合理期間供消費者審閱全部條款內容
      ，然被上訴人並未提供上訴人審閱。
（三）定型化契約中之條款違反誠信原則，對消費者顯失公平者
      ，無效。被上訴人既稱「陽光理債專案」利率可降至3.6%
      ，卻向上訴人請求利息利率高達19.71%，顯失公平。
（四）定型化契約條款未記載於定型化契約中者，企業經營者應
      向消費者明示其內容，明示其容有困難者，應以顯著之方
      式，公告其內容，並經消費者同意受其拘束者，該條即為
      契約之內容。被上訴人並未有明示及取得上訴人同意之作
      為。
（五）上訴人雖與被上訴人簽訂「信用卡陽光理債專案」契約，
      其上記載債權金額151,762元，但上訴人實不知該數額如
      何得來？也不知道到底欠被上訴人多少錢，上訴人自認積
      欠家樂福卡消費帳款29,400元，另筆5,140元則不清楚，
      至於另筆好貸紀小額信用貸款部分，被上訴人主張上訴人
      尚有117,222元未繳，但上訴人應該清償更多才對。況且
      ，被上訴人每月的帳單均向上訴人收取違約金是不合理的
      ，別家銀行均只收幾個月而已。
（六）本件原審對於被上訴人之請求，判決上訴人全部敗訴，上
      訴人全部聲明不服，求為（一）廢棄原判決。（二）被上
      訴人在第一審之訴駁回。被上訴人則求為判決：駁回上訴
      。
三、本件經協商並簡化爭點後，確認兩造不爭執及爭執事項如下
    ：
（一）兩造不爭執事項：
    1.債權讓與人「法商佳信銀行臺北分行」於民國95年4月21
      日將其對上訴人之債權讓與被上訴人，債權內容為上訴人
      家樂福卡分期帳款及家樂褔好貸紀小額貸款。
    2.上訴人於96年3月2日與被上訴人申請「信用卡陽光理債專
      案」契約，契約內容謂當時上訴人滯欠被上訴人金額
      151,762 元，分成48期攤還，每期應繳3,500元，在每個
      月信用卡繳款截止日前全額清償每期金額及分期手續費，
      如逾期超過2 個月者，被上訴人得依主張剩餘未償款項視
      為全部到期，並自到期日起以週年利率百分之19.71之利
      息直至清償日止。
    3.兩造簽訂「信用卡陽光理債專案」後，上訴人於96年4月
      16 日繳入4,000元、96年6月22日繳入3,232元、96年7月
      24日繳入3,616元、96年11月30日繳入3,000元、96年12月
      31日繳入3,000元、97年1月31日繳入3,000元、97年2月29
      日繳入3,000元；迄至97年2月29日尚欠金額134,334元。
（二）兩造爭執事項：
    1.上訴人於96年3月2日與被上訴人簽定「信用卡陽光理債專
      案」契約，契約內容謂當時上訴人滯欠被上訴人金額
      151,762元，包含家樂福卡分期帳款34,540元及好貸紀小
      額貸款117,222元，該金額是否正確？上訴人可否再爭執
      該金額？
    2.本件兩造所簽訂之「信用卡陽光理債專案」定型化契約，
      是否有違反誠信原則、對消費者顯失公平，而有無效之情
      形？
    3.兩造在簽訂系爭「信用卡陽光理債專案」定型化契約前，
      有無提供上訴人合理審閱期間？其法律效力為何？
    4.本件「信用卡陽光理債專案」的利率若干？被上訴人有無
      承諾上訴人利率可降至3.6%？被上訴人請求利息19.71%是
      否有理由？
四、本件被上訴人主張上訴人依約定有積欠前開「信用卡陽光理
    債專案」款項迄未清償等事實，業據其提出與其所述相符之
    信用卡陽光理債專案申請書、家樂福卡申請書、家樂福卡約
    定條款、家樂福速得金小額信貸申請書、約定書、債權讓與
    證明書各一份為證。上訴人雖以前詞置辯，然查：
（一）上訴人於96年3月2日與被上訴人簽定「信用卡陽光理債專
      案」契約，契約內容謂當時上訴人滯欠被上訴人金額
      151,762元，包含家樂福卡分期帳款34,540元及好貸紀小
      額貸款117,222元，雖上訴人爭執該金額係不正確云云，
      惟查：
    1.被上訴人主張：債權讓與人「法商佳信銀行臺北分行」於
      95 年4月21日將其對上訴人之債權讓與被上訴人，債權內
      容包括為家樂福卡分期帳款，家樂福卡消費帳款迄至96年
      2月27日欠款餘額為34,540元，已據其提出所述相符之家
      樂福卡申請書、家樂福卡約定條款各一紙為證。被上訴人
      雖抗辯稱上訴人於原審97年2月22日言詞辯論期日已就該
      部分債務為認諾云云，然上訴人於原審上開期日經法官詢
      以：「對原告主張有何意見？」，上訴人答稱：「對原告
      主張的消費款新台幣34,540元應該是三萬元左右，可能是
      原告加利息。」等語（見原審卷第129頁），並未對被上
      訴人主張之訴訟標的，承認其主張為有理由，至多僅是不
      爭執而已，惟上訴人於本院審理時爭執該數額，自可撤銷
      該擬制自認之效力。查，上訴人於本院審理時對積欠家樂
      福卡帳款29,400元並不爭執（見本院卷第55頁）；雖上訴
      人辯稱另筆5,140元則不清楚云云，然查上訴人所積欠之
      29,400元、5,140元債務，是上訴人積欠之同一筆信用卡
      債務，只是為了被上訴人公司內部作帳方便，而將每筆債
      務拆為兩筆，此有被上訴人提出之信用卡帳單明細表（見
      本院卷第38-52頁可憑）。雖上訴人抗辯稱被上訴人每期
      收取違約金不合理云云，然兩造之家樂福卡約定條款第九
      條第四項約定：持卡人未於每月繳款截止日前付清最低應
      繳金額者，應依第一項約定計收循環信用利息，並同意佳
      信銀行收取逾期繳款手續費用新台幣400元，此有家樂福
      卡一般約定條款在卷足憑（見本院卷第64頁），被上訴人
      依約每期收取上訴人逾期繳款手續費400元並無不合。從
      而，兩造在簽訂信用卡陽光理債專案契約書時，以34,540
      元信用卡債務列入上開契約之應繳金額並無誤算。
    2.被上訴人復主張：債權讓與人「法商佳信銀行臺北分行」
      於95年4月21日將其對上訴人之家樂福好貸紀小額用卡貸
      款債權讓與被上訴人，上訴人借200,000元，約定分36期
      攤還，每期清償6,888元，如有逾期未繳者加收手續費
      1,000元，迄至受讓該債權後95年4月22日止上開信用貸款
      僅攤還至第24期，再加上96年2月26日才又繳納2,650元，
      迄至96年2月27日被告尚滯欠117,222元，並提出小額貸款
      申請書、約定書、債權讓與證明書為證（見原審卷第139-
      141頁）。雖上訴人抗辯稱其清償之數額不止如此云云。
      然查，上訴人每月應清償6,888元之分期付款，惟依兩造
      簽訂之「家樂福速得金小額信貸約定書」第六條約定：本
      信用貸款之還款方式為依本契約第一條之約定按期平均清
      償。立約人同意如未按期繳付足額之月付金時（含未繳納
      納既不足額繳納者），須支付本行逾期繳款手續費。如貸
      款金額小於200,000元者，逾期繳款手續費以500元計；貸
      款金額大於或等於200,000元者，逾期繳款手續費以1,000
      元計，此有該約定書在卷足憑。上訴人於繳款至第24期時
      ，即違約未繳納，當時未繳納之金額為21,664元，此後每
      月應繳納之金額，除了每期應清償之6,888元外，尚有每
      期逾期繳款手續費1,000元，故累積至96年2月27日時滯欠
      已達117,222元，此亦有被上訴人提出之債務明細表可憑
      （見本院卷第62頁），被上訴人依約每期收取上訴人逾期
      繳款手續費1,000元亦無不合。從而，兩造在簽訂信用卡
      陽光理債專案契約書時，以117,222元小額信用貸款債務
      列入上開契約之應繳金額並無誤算。
    3.綜上，兩造96年3月2日簽訂信用卡陽光理債專案契約時，
      上訴人積欠之信用卡帳款34,540元及小額貸款117,222元
      ，合計為151,762元無訛。上訴人雖一再爭執上開數額係
      不正確，伊清償更多云云。惟對此有利於己之事由未能舉
      證證明，尚難憑採。
（二）本件兩造所簽訂之「信用卡陽光理債專案」定型化契約，
      關於利率之約定，並無違反誠信原則、對消費者顯失公平
      ，而有無效之情形：
    1.按消費者保護法第11條至第17條及民法第247條之1條規定
      ，固有對定型化約款因違反誠信原則而顯失公平等情時，
      部分約款應無效者予以規範，然定型化契約條款僅在發生
      顯失公平之情形時，法律始定有此予以調整彌補弱勢一方
      並達衡平之機制，於該當法律規定之要件時，使該部分約
      定因而無效，並非一旦使用定型化契約條款即有對消費者
      明顯不利或違反誠信原則之結果。
    2.查關於兩造96年3月2日簽訂信用卡陽光理債專案契約，是
      被上訴人為積欠該公司信用卡債務、小額信用貸款債務之
      債務人所設計之無息分期清償契約，堪認係被上訴人與不
      特定多數消費者訂立同類契約之用，而提出預先擬定之契
      約條款，性質屬於定型化契約條款，此亦為被上訴人所不
      爭執，應可認定。
    3.查兩造簽定之上開定型化契約，將上訴人上開積欠之家樂
      福卡債務、家樂福好貸紀小額信貸債務合併後，分48期無
      息清償，但自1-24期收取每期0.30%手續費率、第25-48期
      收取每期0.20之手續費率，相當年息3.6%-2.4%，與上訴
      人主張被上訴人承諾信用卡陽光理債專案年息百分之3.6%
      一致。相較於上訴人原先積欠之家樂福卡消費帳款年利率
      為19.929%（見家樂福卡約定條款第九條第一項）及家樂
      福好貸紀小額信用貸款之年利率8%（貸20萬元，分36期每
      期清償6,888元），顯屬有利於上訴人。
    4.雖上開契約關於上訴人如逾期清償超過二個月以上之情形
      ，被上訴人得就剩餘未償還款項視為全部到期，並自到期
      日起以年利率19.71%計收循環利息（見陽光理債專案約定
      條款第五條）。惟參諸信用卡申請及核發、信用貸款之成
      立之實際狀況，銀行係在審核債務人個人信用情況，認已
      符合標準時即予成立契約，在債務人無須提供任何擔保，
      即可在卡片有效期間內取得一定信用額度或獲得一筆借貸
      款之情況下，遇債務人僅清償部分帳款甚或發生逾期未清
      償等違約情事時，銀行請求債務人須以高於一般擔保放款
      利率之約定利率計付循環利息、遲延利息等，考諸上開情
      事發生時亦顯示該債務人之個人信用風險已屬較高，銀行
      為此收取較高利率計付之金額，當無不合理處。況且，只
      要在未違反民法第205條最高利率限制之情形下，當事人
      本得基於雙方之債務情況及個人能負擔之風險等另為適當
      約定，上訴人執兩造上開約定利率，謂過高而顯失公平者
      ，已屬無據；況且，上訴人亦得選擇不與被上訴人簽訂信
      用卡陽光理債專案契約，而選擇依舊約所訂定之條件清償
      ，其既仍決意締約，難認此有何顯失公平之情形可言，上
      訴人執此抗辯為無理由。
（三）上訴人復抗辯：被上訴人之業務員將系爭陽光理債專案契
      約傳真給上訴人後，要求上訴人立刻簽名回傳，並未給予
      其合理之審閱期間等語，被上訴人亦不否認業務員為了確
      認債務人身份，將申請書傳真給上訴人，要上訴人立刻簽
      名回傳，惟辯稱：因為債務人每隔一天申請，本金、利息
      及違約金會不同，就要重新計算填寫契約書，被上訴人既
      已將申請書給上訴人，上訴人可以考慮清楚才向被上訴人
      申請等語資為抗辯。然查：
    1.企業經營者與消費者訂立定型化契約前，應有三十日以內
      之合理期間，供消費者審閱全部條款內容。違反前項規定
      者，其條款不構成契約之內容。但消費者得主張該條款仍
      構成契約之內容。消費者保護法第11-1條第1、2項訂有明
      文。
    2.上開「信用卡陽光理債專案」契約簽章之欄位前，業已載
      明：「本人充分了解銀行公會債務協商機制，惟因故無法
      參與協商，故要求貴行提供理債專案，以供本人償還債務
      ，且人已詳閱並同意『信用卡陽光理債專案』條款，茲簽
      名於下以示同意遵守。」等語；再者，上訴人曾多次向被
      上訴人請求依照「信用卡陽光理債專案」契約，辦理分期
      付款償債，被上訴人也多次傳真上開契約申請書予上訴人
      ，此經上訴人自認在卷：「因法定審閱期是7天，但被上
      訴人要求我當天回傳，如果再隔一天申請，得再重填一份
      ，內容金額也不同。我拿過3、4份金額不同的申請書。」
      （見本院卷第19頁），上訴人多次收受被上訴人傳真之申
      請書，申請書之契約條款內容均相同，僅上訴人因遲延清
      償致應清償之本金、利息、違約金有所不同，上訴人有充
      分之時間考慮是否簽署該契約，堪認被上訴人已給予其合
      理之期間審閱該契約書之內容。
    3.況且按消費者保護法第11之1條第1項「企業經營者與消費
      者訂立定型化契約前，應有30日以內之合理期間，供消費
      者審閱全部條款內容」之規定，係為保護消費者所設，倘
      消費者於訂約當時對契約條款內容業已明瞭知悉，縱企業
      經營者未給予合理之審閱期間，對該定型化契約之效力亦
      不生影響。前開「信用卡陽光理債專案」契約係屬定型化
      契約，而有前開審閱期間規定之適用。惟如前所述，上訴
      人已多次申請而知悉契約之內容，但仍出於己意，在上開
      契約中關於其已審閱全部約款之記載之後簽章，顯見上訴
      人在簽署契約前，已知悉其中條款內容，則依上說明，被
      上訴人在簽約該次，要求上訴人立即回傳，讓上訴人審閱
      該契約之期間縱使未臻合理，亦不影響該契約之效力。是
      上訴人抗辯：被上訴人未給予伊審閱上開契約之合理期間
      ，不得依該契約請求伊給付等語，亦乏依據。
五、從而，上訴人上訴主張「信用卡陽光理債專案」契約金額計
    算錯誤、違反消費者保護法云云，均無足採，被上訴人本於
    兩造簽訂之「信用卡陽光理債專案」契約之法律關係，請求
    上訴人給付134,334元，及自97年3月1日起至清償日止，按
    年息百分之19.71計算之利息，為有理由，應予准許，又就
    民事訴訟法第427條第1項至第4項訴訟適用簡易程序所為被
    告敗訴之判決，應依職權宣告假執行，民事訴訟法第389條
    第1項第3款定有明文。是則原審判命上訴人如數給付，並依
    職權宣告假執行，於法並無不合。上訴意旨仍指摘原判決不
    當，求予廢棄改判，為無理由，應予駁回其上訴。
六、兩造其餘之攻擊或防禦方法及未經援用之證據，經本院斟酌
    後，認為均不足以影響本判決之結果，自無逐一詳予論駁之
    必要，併此敘明。
七、末按法院為終局判決時，應依職權為訴訟費用之裁判，民事
    訴訟法第87條第1項定有明文，參酌同法第91條第1項規定法
    院未於訴訟費用之裁判確定其費用額者，例外第一審受訴法
    院於該裁判有執行力後，始依聲請以裁定確定之之立法意旨
    ，本院應於本件判決時，一併確定兩造應負擔之訴訟費用額
    。查本件第二審訴訟費用額確定為2,160元，應由敗訴之上
    訴人負擔。
八、據上論結，本件上訴為無理由，依民事訴訟法第436條之1第
    3項、第449條第1項、第78條、第87條第1項，判決如主文。
中    華    民    國    98    年    1     月    23    日
                  民事第二庭    審判長法  官  林念祖
                                      法  官  李杭倫
                                      法  官  張麗娟
以上正本證明與原本無異。
本判決不得上訴。
中    華    民    國    98    年    1     月    23    日
                                      書記官  楊宗倫


司法院資訊處製作；財團法人民間司法改革基金會備份。
